【裁判字號】    97,再易,24
【裁判日期】    971114
【裁判案由】    拆屋還地
【裁判全文】
臺灣高等法院高雄分院民事判決          97年度再易字第24號
再審原告    乙○○
再審被告    丙○○
            甲○○
上列當事人間請求拆屋還地事件，再審原告對於民國97年8 月20
日本院96年度上易字第207 號及臺灣屏東地方法院95年度訴字第
422 號確定判決，提起再審，本院判決如下：
    主  文
再審之訴駁回。
再審訴訟費用由再審原告負擔。
    事 實 及 理 由
壹、再審原告方面：
  一、聲明：求為判決：(一)前程序第一、二審就再審被告丙○○
      、甲○○部分之確定判決廢棄。(二)上開廢棄部分，再審被
      告丙○○應將坐落屏東縣牡丹鄉○○段1397地號土地上如
      第一審判決附圖所示編號1 部分面積54平方公尺地上物拆
      除，將前開土地返還予再審原告。(三)再審被告甲○○應將
      坐落屏東縣牡丹鄉○○段1397地號土地上如第一審判決附
      圖所示編號3 部分面積54平方公尺地上物拆除及編號3-1
      面積79平方公尺空地，編號3-2 面積26平方公尺空地均返
      還再審原告。(四)上開廢棄部分再審及前程序第一、二審訴
      訟費用由再審被告負擔。
  二、陳述略以：山地保留地不得借名登記，按劉光仔於59年間
      縱有耕作權，依當時台灣省山地保留地管理辦法第8 條耕
      作權讓與，限合法繼承或贈與得為繼承之人外，不得讓與
      轉租或設定負擔，取得耕作權期間不得預期轉讓所有權。
      查再審原告之父華明成係原住民，係劉光仔之養兄弟，係
      得為繼承之人，顯然是劉光仔將耕作權贈與登記給華明成
      ，華明成已繼續耕作滿十年以上。而耕作權係58年8 月21
      日贈與，59年1 月15日登記完畢（存續期間58年8 月21日
      －68年8 月20日），所有權係69年9 月26日登記完畢，依
      民法第408 條贈與行為宣告確定，同時劉光仔喪失耕作權
      （含未來之所有權），則劉光仔63年、64年間分別出售給
      黎松滿、李明宇之買賣關係，依118 條規定係無權處分，
      為無效，亦違反當時63、64年間耕作權不得轉讓之法令，
      依民法第71條違反強制或禁止規定為無效；而再審被告之
      占有系爭土地均直接或間接來自劉光仔之無效買賣契約及
      無權處分，應無正當權源。上開台灣省山地保留地管理辦
      法係台灣省政府為推行中央政策而制定，全省各山地鄉公
      所；地政事務所均遵照辦理，上開辦法並無違背20年上字
      第1748號判例及大法官釋字第38號、第137 號解釋，原確
      定判決認該辦法無民法第71條適用，其適用法規顯有錯誤
      ，自得依此理由提起再審之訴云云。
貳、再審被告方面：
  一、聲明：求為判決：如主文所示。
  二、陳述略以：台灣省山地保留地管理辦法係行政命令，並非
      法律，與民法第71條規定係指中央政府頒行之法律而言不
      符，本件再審之訴應駁回云云。
參、本院依職權調閱本院96年度上易字第207 號及臺灣屏東地方
    法院95年度訴字第422 號民事卷。
肆、按再審之訴顯無再審理由者，得不經言詞辯論，以判決駁回
    之，民事訴訟法第502 條第2 項定有明文。本件再審原告所
    稱本院96年度上易字第207 號及臺灣屏東地方法院95年度訴
    字第422 號確定判決以民法第71條規定係指中央政府頒行之
    法律而言，台灣省山地保留地管理辦法係行政命令，並非法
    律，認為再審原告主張劉光仔將耕作之土地售予黎松滿等人
    之買賣為無權處分而為無效，且耕作權之轉讓違反民法第71
    條強制或禁止規定為無效，尚非可採，而為再審原告敗訴判
    決，係適用法規顯有錯誤云云。然查，民法第71條所謂違反
    強制或禁止之規定，係指中央政府頒行之法律而言。若係行
    政命令則非該法條所指之強制或禁止之規定，此參照最高法
    院20年上字第1748號判例意旨即明。再審原告所稱59年間由
    台灣省政府發布之「台灣省有山地保留地管理辦法」係行政
    命令，並非法律，自與民法第71條規定不符，縱有違反該命
    令，亦不得指為違反民法第71條規定而無效，是再審原告指
    原確定判決適用法規顯然錯誤，尚有誤認。至再審原告所引
    大法官釋字第38號及第137 號解釋之意旨，係就憲法第80條
    「法官依據法律獨立審判」之法律，補充解釋仍應就與法律
    不違背之法令予以斟酌適用之意，尚與民法第71條之「違反
    強制或禁止之規定」之意義不同，再審原告於本件予以援引
    ，尚非恰當。從而，再審原告以原確定判決適用法規顯然錯
    誤為再審理由，提起再審之訴，顯無再審理由，應予駁回，
    並不經言詞辯論為之。
伍、據上論結，本件再審之訴為顯無理由，依民事訴訟法第502
    條第2 項、第78條，判決如主文。
中    華    民    國    97    年    11    月    14    日
                            民事第一庭
                                審判長法官  黃金石
                                法      官  謝肅珍
                                法      官  林健彥
以上正本證明與原本無異。
本件不得上訴。
中    華    民    國    97    年    11    月    14    日
                                書  記  官  魏文常


司法院資訊處製作；財團法人民間司法改革基金會備份。
